【裁判字號】    97,消債抗,3
【裁判日期】    971231
【裁判案由】    抗告事件
【裁判全文】
臺灣宜蘭地方法院民事裁定             97年度消債抗字第3號
抗  告  人  甲○○
代  理  人  林世超律師
上列抗告人因消費者債務清理條例更生事件，抗告人對於中華民
國97年9月1日本院97年度消債更第24號裁定提起抗告，本院裁定
如下：
    主  文
抗告駁回。
抗告程序費用新台幣壹仟元由抗告人負擔。
    理  由
一、按依債務人與金融機構協商成立者，不得聲請更生或清算，
    但因不可歸責於己之事由，致履行顯有重大困難者，不在此
    限；本條例施行前，債務人依金融主管機關協調成立之中華
    民國銀行公會會員成立辦理消費金融案件無擔保債務協商機
    制與金融機構成立之協商，準用前項之規定，消費者債務清
    理條例（下簡稱消債條例）第151條第5項、第6項分別定有
    明文。又聲請更生或清算不合程式或不備其他要件者，法院
    應以裁定駁回之，但其情形可以補正，法院應定期間先命補
    正，復為同條例第8條所明定。
二、抗告意旨略以：抗告人於消債條例施行前，曾於民國95年間
    依照中華民國銀行公會會員辦理消費金融案件無擔保債務協
    商機制與最大債權銀行台新商業銀行股份有限公司（下簡稱
    台新銀行）就協商時確定之債務總金額新台幣（下同）1,10
    0,852元，協商債務清償方案，約定自96年2月起，以1月為1
    期，分60期，利率9.88％，每月繳納23,325元。惟抗告人在
    96年9月間遭老闆以不需要抗告人兼差為由，請抗告人離職
    。且抗告人自94年至今每月所得最高僅3萬元左右，扣除每
    月應繳納之協商金額23,325元後，僅剩6,675元，而依抗告
    人所提每月生活上必要支出包括配偶扶養費在內，已達18
    ,320 元，另抗告人每月需繳納房貸27,377元，足證抗告人
    於協商成立後，確有不可歸責於己之事由，致履行顯有重大
    困難之情事。綜上，抗告人確具不能清償事實，因認原審裁
    定尚有違誤，請求廢棄原審之裁定，並一併廢棄駁回保全處
    分之聲請，另為妥適裁定或發回原審更為裁定云云。
三、經查：
 （一）按依債務人與金融機構協商成立者，除非因不可歸責於
       己之事由，致履行顯有重大困難，否則不得聲請更生或
       清算，消債條例第151條第5項規定意旨甚明。是債務清
       償方案成立後，故由債務人按其條件履行，惟需於其後
       發生情事變更，在清償期間收入或收益不如預期，致該
       方案履行困難甚或履行不能，因不可歸責於己，始能聲
       請更生或清算。此項規定旨在避免債務人任意毀諾已成
       立之協商，濫用更生或清算之裁判上債務清理程序，蓋
       以債務清償方案係受當事人行使程序選擇權所為之債務
       清理契約，債務人應受該成立之協議所拘束。債務人既
       已與金融機構協商成立，如該協商方案之履行有其他不
       適當之情形，自仍應再循協商途徑謀求解決。且消債條
       例之立法目的，係為使不幸陷入經濟困境之人得以清理
       債務、重建生活，並在清理過程中能保有符合人性尊嚴
       之最低基本生活，而非維持債務人過去慣常之寬逸生活
       ，是於評估債務人是否有不能清償債務之情事時，並非
       由債務人任意主張其基本生活費用之數額，應秉持儘速
       清理債務並維持基本生活之精神，為合理判斷，以免造
       成濫用更生之裁判上債務清理程序。
 （二）抗告人雖主張於96年9月遭原工作即錦翔食品行之老闆解
       職，而有不可歸責於己之事由。但經原審法院依職權向
       錦翔食品行函詢結果，該行陳報係因抗告人之工作效率
       不佳，而於96年4月間自行離職（見原審卷第24頁）。且
       抗告人於97年6月9日之民事陳報狀亦自陳係因為債務所
       擾，無心工作所以離職（見原審卷51頁）。足證抗告人
       並非因不可歸責於己之事由，而被解職。是故抗告人之
       主張似不足採。
 （三）又抗告人雖主張自94年起，每月收入最高僅3萬元，但繳
       納協商款23,325元後，每月僅剩6,675元可供使用，而抗
       告人個人生活必要支出及配偶之扶養費，合計即需18,32
       0元，抗告人之收入實不足以負擔上述款項。然查抗告人
       既於抗告狀中自陳於95年12月時，收入僅約18,000元，
       卻仍願意與最大債權銀行協議每月繳交23,375元之協商
       款，顯見抗告人除錦翔食品行之薪資外，本身尚有其他
       收入以供支付生活開銷。其次，抗告人自錦翔食品行離
       職後，自陳目前係擺攤從事小生意，每月收入約有25,00
       0到30,000元，由此觀之，抗告人之收入較協商成立時，
       反有增加情事，自亦難謂有情事變更或其他不可歸責事
       由致難以履行協商條件。抗告人復主張每月需負擔扶養
       配偶費用，惟本院依職權查詢抗告人配偶之96年度所得
       及財產資料後得知，抗告人之配偶96年度每月平均薪資
       尚有4萬元以上，且其名下尚有不動產2筆、汽車1輛、投
       資1筆，有96年之稅務電子閘門財產所得調件明細表可稽
       ，堪認抗告人之配偶應有工作能力且能維持生活而無須
       抗告人負擔扶養責任。又抗告人雖主張每月需負擔房貸
       27,737元，而有難以繳交協商款情事，然依消債條例第
       68條之規定可知，本條例之保護領域，僅限於聲請人之
       無擔保債權部分，有擔保部分之債權自非本院所能審酌
       。是故抗告人於協商成立後並無情事變更，亦未發生不
       可歸責於己致履行協商條件顯有重大困難情事，抗告人
       提出更生之聲請，於法仍有未洽而不可採。原裁定駁回
       抗告人更生之聲請，並無違誤。抗告意旨指摘原裁定不
       當，求予廢棄並准許更生，為無理由，應予駁回。
四、據上論結，本件抗告為無理由，依消費者債務清理條例第15
    條，民事訴訟法第495條之1第1項、第449條第1項、第95條
    、第78條，裁定如主文。
中    華    民    國    97    年    12    月    31    日
                  民事庭    審判長法  官  楊麗秋
                                  法  官  林翠華
                                  法  官  張育彰
以上正本係照原本作成。
本裁定不得再抗告。
中    華    民    國    98    年    1     月    5     日
                                  書記官  李茂榮


司法院資訊處製作；財團法人民間司法改革基金會備份。
